臺灣高雄地方法院刑事判決　　　　　　　　　　　　九十一年度訴字第二四六號
　　公　訴　人　臺灣高雄地方法院檢察署檢察官
　　被　　　告　丙○○
　　被　　　告　乙○○
　　共　　　同
　　選任辯護人　楊昌禧律師
　　　　　　　　唐小菁律師
右列被告因偽造有價證券案件，經檢察官提起公訴（九十年度偵字第一四六三三號）
，本院判決如左：
    主  文
丙○○、乙○○均無罪。
    理  由
一、公訴意旨略以：被告丙○○與被告乙○○係夫妻關係，被告丙○○則為告訴人丁○○之三叔，告訴人丁○○於民國八十五年六月十八日向被告丙○○代表之家族
    借款新台幣（下同）二百萬元，被告丙○○要求告訴人丁○○須簽發支票作為憑
    證，告訴人丁○○遂簽發帳號八一七二號、票據號碼ＱＡ0000000號，票
    面金額二百十五萬元，付款人為世華聯合商業銀行苓雅分行（下稱世華銀行），
    且未載發票日之支票乙紙作為擔保，並囑託會計甲○○轉交被告丙○○收執，嗣
    由被告乙○○保管。詎被告丙○○、乙○○基於犯意之聯絡，未經告訴人丁○○
    之同意或授權，共同擅自於不詳時、地，在上開支票發票日期欄，以日期戳章偽
    填發票日為八十八年十二月三十一日，使原未記載發票日因而無效之支票成為有
    效票據，足生損害於告訴人丁○○。迨至八十九年十二月初某日，被告乙○○利
    用李佳縈向其借貸之際，將前揭偽造支票交付不知情之李佳縈，由李佳縈委託臺
    灣銀行鳳山分行向世華銀行提示兌領，以代借款之交付，惟該張支票遭以提示期
    限經過後經撤銷付款委託為由退票。嗣因李佳縈持該張支票向臺灣高雄地方法院
    聲請支付命令，請求告訴人丁○○給付票款，告訴人丁○○始知悉上情，因認被
    告二人涉有刑法第二百零一條之偽造有價證券罪嫌。
二、按犯罪事實應依證據認定之，無證據不得推定其犯罪事實；又不能證明被告犯罪
    ，應諭知無罪之判決。刑事訴訟法第一百五十四條及第三百零一條分別定有明文
    。又按刑事訴訟法上所謂認定犯罪事實之證據，係指足以認定被告確有犯罪行為
    之積極證據而言，如未能發現相當證據或證據不足以證明，自不能以推測或擬制
    之方法，以為裁判基礎，最高法院二十九年上字第三一０五號及四十年台上字第
    八十六號分別著有判例；而認定不利於被告之事實，須依積極證據，苟積極證據
    不足為不利被告之認定時，即應為有利於被告之認定，更不必有何有利之證據，
    亦有最高法院三十年上字第八一六號判例可資參照。若證據資料在經驗科學上或
    論理法則上尚有對被告較為有利之存疑，而無從依其他客觀方法排除此項合理之
    可疑，即不得以此資料作為斷罪之基礎，且刑事訴訟制度受「倘有懷疑，則從被
    告之利益為解釋」、「被告應被推定為無罪」之原則所支配，故得為訴訟上之證
    明者，無論為直接或間接證據，須客觀上於一般人均不致有所懷疑而達於確信之
    程度者，始可據為有罪之認定，倘其證明尚未達於「確信」之程度，而有合理可
    疑存在時，即難據以為被告不利認定，換言之，在法律判斷上，即不能為被告有
    罪之認定。
三、本件公訴人認被告二人涉有偽造有價證券罪嫌，係以告訴代理人王仁聰之指訴及
    證人甲○○之證述，並參以系爭支票若已填載發票日期，為何被告二人遲未提示
    兌領等語為其論據。訊據被告二人堅決否認有何偽造有價證券之犯行，辯稱與告
    訴人丁○○經常有金錢借貸關係，而告訴人經常要求展延票期，方要求告訴人開
    立票期較長且保證兌現之支票，當時告訴人交付系爭支票係因告訴人向其借款所
    開立，發票日期均已填妥，並非告訴人所說贊助選舉經費等語。
四、經查：
（一）上開帳號八一七二號、票據號碼ＱＡ0000000號，票面金額二百十五萬
      元，付款人為世華銀行之支票一紙係告訴人所開立，並由證人甲○○轉交被告
      丙○○一節，業據被告二人自承無誤，且為告訴代理人所不否認，應屬真實。
      其次，依被告丙○○所供述當時係因告訴人向其借貸，故開立上開支票作為清
      償等情，此為告訴代理人王仁聰所否認，供稱上開款項係被告丙○○所代表之
      家族為贊助告訴人丁○○縣議員選舉之經費，取決於告訴人丁○○是否當選，
      方決定是否應償還上開款項，故並未填載發票日期等語，是以，告訴人丁○○
      亦不否認有收取被告丙○○所交付之二百十五萬元款項，惟所應究者乃被告丙○○為何交付上開款項予告訴人丁○○。查民國八十五、八十六年間並未有縣
      （市）議員選舉，告訴人丁○○係參與民國八十七年一月二十四日高雄縣（市
      ）議員第一選區之選舉，此有中央選舉委員會資料一紙附卷可憑，告訴代理人
      王仁聰供稱系爭支票係八十五年六月十八日開立，距離所謂縣（市）議員選舉
      尚距離有一年七月之久，故上開款項是否即被告丙○○贊助告訴人丁○○參與
      縣議員選舉之經費，顯非無疑。反觀依告訴代理人王仁聰於偵查中所提出轉帳
      傳票及存款明細分戶帳中，告訴人尚開立票號ＱＡ0000000號、票面金
      額二百萬元，票號ＱＡ0000000號、票面金額一百三十萬元，票號ＱＡ
      0000000、票面金額二百萬元，票號ＱＡ0000000、票面金額三
      萬二千六百六十元，票號ＱＡ0000000、票面金額二萬八千五百元，票
      號ＱＡ0000000、票面金額十萬四千九百元，票號ＱＡ0000000
      、票面金額三萬八千八百元，票號ＱＡ0000000、票面金額三萬二千一
      百六十元，票號ＱＡ0000000、票面金額一萬元，票號ＱＡ00000
      00、票面金額三千零四十六元，票號ＱＡ0000000，票面金額二萬四
      千九百元等支票交予被告丙○○，並均提示兌現，此有轉帳傳票及存款明細分
      戶帳在卷足憑（參見偵查卷第四十一頁至四十四頁），足認被告丙○○所言其
      與告訴人確有金錢借貸關係尚非子虛，故告訴人丁○○所開之系爭支票應係為
      清償與被告丙○○之債務關係，應較可採。雖證人甲○○雖到庭證述當時交付
      系爭支票予被告丙○○時，並未登載發票日期等語（參見本院九十一年十二月
      三日審判筆錄），惟告訴人丁○○開立系爭支票既係為清償與被告丙○○之金
      錢借貸，即無未填載發票日期之可能性，又依上開轉帳傳票該紙支票所登記會
      計科目係「應付票據」，若依告訴人丁○○所言根本未於系爭支票填載發票日
      期，該紙支票係擔保之用屬實，該紙支票絕對應記載事項並未完備，根本不生
      票據效力，即無庸支付任何費用，何須於會計帳冊上記明係「應付票據」，並
      且亦經出納審核，此有八十五年六月十八日轉帳傳票一紙在卷足憑（參見偵查
      卷第六頁），況且若該紙支票僅係擔保之用，亦未見告訴人丁○○於事後有向
      被告丙○○索回該紙支票之任何行為，亦與一般以票據作為擔保之習慣不同，
      顯見告訴人丁○○及證人甲○○前開供述自無法遽信為真實。
（二）此外，被告乙○○將系爭支票於八十八年十二月間因案外人李佳縈（即李桂枝
      ）向其借款而交付之，此經被告乙○○所自承，復經李佳縈於九十年度偵字第
      二六一一號案件中供述在卷（參見九十年度偵字第二六一一號九十年二月十四
      日訊問筆錄），而李佳縈於八十九年十二月六日將上開支票提示，惟告訴人丁○○於八十九年十二月六日係以支票提示逾於法定提示期限撤銷付款委託，此
      有世華銀行九十一年十月二十九日（九十一）世苓雅字第三０五號函暨支票撤
      銷付款委託書影本一份在卷可稽，是以，李佳縈提示系爭支票時，告訴人丁○○並非主張該支票欠缺絕對應記載事項而無效，而係以該紙支票逾於提示期限
      而撤銷付款委託，倘若支票果真未記載發票日期，何以告訴人丁○○並未主張
      此項抗辯事由，反而以系爭支票有記載發票日期為前提，僅提示逾期作為拒絕
      付款事由，顯非事理之常。
（三）至於公訴人認被告二人遲未將系爭支票提示，反而將支票轉給他人，因此認定
      被告二人有偽造有價證券之嫌疑，然依票據法第二十二條規定所謂「票據時效
      」，本係賦予持票人行使權利與否之決定權，若持票人放任自己權利未行使而
      罹於消滅時效，亦屬於持票人之權利，自不得以被告二人久未行使票據權利，
      而即遽認該紙支票原先並未記載發票日期，認被告二人有偽造有價證券之犯行
      。
五、綜上所述，公訴人依上開證據並無法證明被告二人有偽造有價證券之犯行，且究
    竟係被告二人何人偽填發票日期，又二人如何犯意聯絡及行為分擔，亦未舉證，
    此外，本院復查無其他積極證據足以證明被告二人確有公訴人所指之犯行，揆諸
    前揭說明，不能證明被告犯罪，依法應諭知無罪之判決。
據上論斷，應依刑事訴訟法第三百零一條第一項，判決如主文。
本案經檢察官楊慶瑞到庭執行職務。
中      華      民      國      九十一    年     十二     月    十三    日
                                      臺灣高雄地方法院刑事庭
                                          法  官  廖 建 瑜
右正本證明與原本無異。
如不服本判決，應於判決送達後十日內，向本院提出上訴狀。
                                          書記官  王 翌 翔
中      華      民      國      九十一    年     十二     月    十三    日
